【裁判字號】    96,重訴,24
【裁判日期】    970318
【裁判案由】    殺人
【裁判全文】
臺灣彰化地方法院刑事判決              96年度重訴字第24號
公  訴  人  臺灣彰化地方法院檢察署檢察官
被      告  戊○○
                      （
選任辯護人  趙惠如律師
上列被告因殺人案件，經檢察官提起公訴（96年度偵字第8247、
8388號），本院判決如下：
    主  文
戊○○傷害人之身體，因而致人於死，處有期徒刑拾貳年。
    犯罪事實
一、戊○○係丁○○○之子，丁○○○則係設於彰化縣和美鎮○○路○段15號旁鐵皮屋之歌友會卡拉OK負責人。林文生於民
    國96年8月27日20時許，與友人甲○○前往歌友會卡拉OK消
    費，後甲○○因故先行離去，林文生因飲酒後已呈迷醉之狀
    態，竟向丁○○○表示「我們兩個來相幹」等言語，丁○○○表達拒絕之意離開，林文生仍緊跟在丁○○○後，丁○○○因而趕緊走出上開歌友會卡拉OK，並撥打電話告知戊○○
    ，戊○○聽聞此事而心生憤恨，隨即駕駛車牌號碼9H-2325
    號自小客車前往，於當日22時30分許到達上開歌友會卡拉OK
    ，見林文生正在上開歌友會卡拉OK之門前欲開門進入，戊○○為教訓林文生，雖客觀上可預見人之頭部及胸腹部內有重
    要臟器，如持續予以重擊極可能致死，但其主觀上並無致其
    死亡之意、又以為不會發生死亡之結果，竟基於普通傷害之
    故意，先自林文生背後將其拉出，再以拳、腳毆打林文生之
    胸、腹部，林文生遭受攻擊倒地，頭部因而碰觸花盆等物，
    戊○○仍持續以腳猛踹林文生之頭部及胸腹部，或以腳踩在
    林文生之頭部，以此兇殘之方法發洩其心中怒氣，致林文生
    受有全身多處擦瘀傷及裂傷：包括鼻部瘀傷3處、左顳部裂
    傷、左顳部表淺裂傷、左眼上下眼眶部2處瘀傷、右顴骨部3
    處瘀傷、右鎖股部瘀傷、左鎖股部瘀傷、左乳房處瘀傷、右
    腹外側部瘀傷、右腹股溝部瘀傷、左腹部肚臍左側瘀傷、右
    上臂內側3處瘀傷、左上臂內側瘀傷、左大腿前部瘀傷、左
    大腿外側部瘀傷；及左右顳部皮下瘀腫、氣管後頸部淤腫、
    皮下淤腫2.5公分厚、左右胸腔後壁大面積淤種、左右胸腔
    內血樣肋膜積水各250毫升、腹腔內出血、腸繫膜、胰臟周
    圍及胃大網膜上淤腫最大10×10公分、胰臟周圍破裂出血、
    右腎周圍破裂出血等傷害，戊○○見林文生倒臥地上已無反
    應，始警覺事態嚴重，而假藉林文生不明原因倒地為由，報
    警及聯絡送醫，惟林文生仍因小腸繫膜動脈破裂併大量腹腔
    內出血送醫不治死亡。嗣經警循線查獲。
二、案經彰化縣警察局和美分局報請、及臺灣彰化地方法院檢察
    署檢察官據報相驗後自動檢舉偵查起訴。
    理  由
一、證據能力部分：
    按被告以外之人於偵查中向檢察官所為之陳述，除顯有不可
    信之情況者外，得為證據，刑事訴訟法第159條之1第2項定
    有明文。本件證人林憲朋、丙○○、乙○○、丁○○○於檢
    察官偵訊時具結後所為之證述，依法須負偽證罪之刑責，則
    依此證人所為證述之外部環境或條件，並無顯有不可信之情
    況，且渠等均未曾提及檢察官在偵查時有不法取供之情形，
    被告及其辯護人亦未釋明上開供述有顯不可信之情況，另上
    開證人丙○○、乙○○、丁○○○等人，均已於本院審理時
    到庭接受被告及其辯護人之詰問，被告及其辯護人亦未請求
    傳訊證人林憲朋，顯已放棄其詰問權，依刑事訴訟法第159
    條之1第2項規定，上開證人於偵查中之證言自均具有證據能
    力。
二、事實證據之認定：
  (一)訊據被告坦承於上開時地以拳打腳踢方式毆打酒醉之被害人
    林文生，林文生送醫後不治死亡等情，但辯稱：當時因聽聞
    林文生要求和其母丁○○○「相幹」，才基於義憤而毆打林
    文生幾下而已，沒有想到林文生會死亡，並無殺人之犯意等
    語。經查：被告業已坦承於上開時地毆打酒醉之被害人林文
    生等情，核與目擊證人林憲朋於偵查中結證、丙○○、乙○○、丁○○○於偵查中及本院審理時結證所述之主要情節均
    相符，且被害人林文生因受有全身多處擦瘀傷及裂傷：包括
    鼻部瘀傷3處、左顳部裂傷、左顳部表淺裂傷、左眼上下眼
    眶部2處瘀傷、右顴骨部3處瘀傷、右鎖股部瘀傷、左鎖股部
    瘀傷、左乳房處瘀傷、右腹外側部瘀傷、右腹股溝部瘀傷、
    左腹部肚臍左側瘀傷、右上臂內側3處瘀傷、左上臂內側瘀
    傷、左大腿前部瘀傷、左大腿外側部瘀傷；及左右顳部皮下
    瘀腫、氣管後頸部淤腫、皮下淤腫2.5公分厚、左右胸腔後
    壁大面積淤種、左右胸腔內血樣肋膜積水各250毫升、腹腔
    內出血、腸繫膜、胰臟周圍及胃大網膜上淤腫最大10×10公
    分、胰臟周圍破裂出血、右腎周圍破裂出血等傷害，經送醫
    仍因小腸繫膜動脈破裂併大量腹腔內出血送醫不治死亡等情
    ，業經檢察官督同檢驗員相驗明確，製有勘驗筆錄、相驗屍
    體證明書等件，又有現場採證照片、相驗照片、財團法人基
    督教醫院非並死者司法相驗病歷摘要、及急診病歷等資料附
    卷可稽，且經法務部法醫研究所解剖鑑定，有該所96年12月
    10日法醫理字第0960003861號函檢送之解剖報告書及鑑定報
    告書（96偵字第8247號偵察卷宗第65至76頁）在卷可按，其
    中上開財團法人基督教醫院非並死者司法相驗病歷摘要及急
    診病歷、被害人照片（分見相驗卷第16、52、25頁），亦分
    別清楚記載及攝示被害人林文生右側腹部、肚臍部有鞋印，
    另被害人林文生於上開卡拉OK飲酒時，未見身上有何受傷之
    情形，亦分別經證人即上開卡拉OK負責人丁○○○於偵查中
    結證（見偵8247卷第31頁）、證人甲○○於本院審理時（見
    本院審理筆錄第5頁）結證明確，足見被害人確係因被告施
    以拳打腳踢之毆打，以致受有上開傷害而死亡，此部分事證
    明確，堪先認定。
  (二)被告雖辯稱：僅有毆打被害人幾下而已等語，又證人即被告
    之母丁○○○於本院審理時雖結證稱：我兒子有踹他肚子但
    是沒有超過3下，沒有繼續打他，在死者站著的時候是用手
    打他，倒下去有用腳踢他等語（見本院審理筆錄第25、27頁
    ），亦證稱被告僅毆打被害人林文生幾下而已等語，但被害
    人林文生於上開卡拉OK飲酒時，未見身上有何受傷之情形，
    業經證人丁○○○、甲○○結證明確，已如上述，而被害人
    林文生嗣經相驗、解剖，卻發現受有全身多處擦瘀傷及裂傷
    ：包括鼻部瘀傷3處、左顳部裂傷、左顳部表淺裂傷、左眼
    上下眼眶部2處瘀傷、右顴骨部3處瘀傷、右鎖股部瘀傷、左
    鎖股部瘀傷、左乳房處瘀傷、右腹外側部瘀傷、右腹股溝部
    瘀傷、左腹部肚臍左側瘀傷、右上臂內側3處瘀傷、左上臂
    內側瘀傷、左大腿前部瘀傷、左大腿外側部瘀傷；及左右顳
    部皮下瘀腫、氣管後頸部淤腫、皮下淤腫2.5公分厚、左右
    胸腔後壁大面積淤種、左右胸腔內血樣肋膜積水各250毫升
    、腹腔內出血、腸繫膜、胰臟周圍及胃大網膜上淤腫最大10
    ×10公分、胰臟周圍破裂出血、右腎周圍破裂出血等傷害，
    亦如上述，可見被害人林文生所受傷害甚多，且遍佈全身各
    處，顯係全身各處受到多次重擊，證人丁○○○上開所述、
    及被告上開所辯，各係迴護被告、避重就輕之詞，均不可遽
    信。
  (三)被告辯稱：毆打被害人未持器械等語，雖證人乙○○結證稱
    ：被告手上好像有拿東西在打等語（見偵8247卷第27頁、本
    院審理筆錄第18頁），但其未能確定是否確係手持器械，亦
    未能確定是何器械，另上開證人林憲朋、丙○○、丁○○○
    均結證稱：被告係以拳打腳踢之方式毆打被害人，並未以器
    械作為毆打之工具等情（林憲朋部分見偵8247卷第24頁、丙○○部分見偵8247卷第20頁、本院審理筆錄第11頁、丁○○○部分見偵8247卷第32、33頁、本院審理筆錄第24頁），證
    人乙○○此部分所述已與上開證人林憲朋、丙○○、丁○○○所證之此部分情節不符，不能僅以證人乙○○此部分不能
    確定之證述，作為不利被告之認定，應認被告並未以器械作
    為毆打之工具，而係以拳打腳踢之方式毆打被害人。
  (四)按刑法上殺人與傷害罪之區別，應以加害人有無殺意為斷，
    以戕害他人生命之故意，著手於刺殺之實行而未發生死亡之
    結果，為殺人未遂；倘無使人喪失生命之故意，僅在使其身
    體、健康受到傷害，則為傷害罪，二罪皆發生傷害之結果，
    祗其主觀犯意及身體傷害程度不同而已。被害人所受傷害之
    程度及部位，固不能據為認定有無殺人犯意之唯一標準，但
    被害人所受傷害之程度、部位，及加害人之下手情形如何，
    於審究犯意方面，仍不失為重要參考（最高法院20年非字第
    104號判例、87年度臺上字第4494號判決要旨參考）；從而
    ，判斷行為人於行為當時，主觀上是否有殺人之故意，除應
    斟酌其使用之兇器種類、攻擊部位、行為時之態度外，尚應
    深入觀察行為人與被害人之關係、衝突之起因、行為當時所
    受之刺激、下手輕重、被害人受傷情形及行為人事後態度等
    各項因素，綜合研析。本件被告辯稱：僅要教訓被害人，沒
    有殺人之犯意等語，經查：被害人林文生係在被告之母丁○○○經營上開卡拉OK店內之消費者，因酒後言行引人不滿，
    經丁○○○通知被告前來處理，已如上述，被告是否可能因
    為被害人林文生酒後在其母之店內吵鬧，即於該瞬間對於素
    未謀面、並無冤仇之被害人產生殺人之犯意？已有可疑；又
    被告係以拳打腳踢之方式毆打被害人，並未以其他器械作為
    毆打之工具，又於毆打被害人後報警且將被害人送醫，均如
    上述，可見被告在出手毆打被害人之時，應係出於教訓被害
    人之犯意，尚無致人於死之犯意，不能僅以被害人事後傷重
    死亡，即推斷或擬制被告當時已具有殺人犯意，應以有疑則
    依對被告有利認定之原則，認被告當時主觀上應無致其死亡
    之意，又以為不會發生死亡之結果，被告應無殺人之故意，
    而係基於普通傷害之犯意，亦堪認定。公訴人認被告係基於
    殺人犯意，尚有誤會，併此敘明。
  (五)又按加重結果犯，以行為人能預見其結果之發生為要件，所
    謂能預見乃指客觀情形而言，與主觀上有無預見之情形不同
    ，若主觀上有預見，而結果之發生又不違背其本意時，則屬
    故意範圍（最高法院47年臺上字第920號判例要旨參照）。
    經查：頭、胸、腹部乃人體中相當脆弱之部位，又眾所週知
    心臟、肺臟、胃、腸等重要心血管、消化器官均在胸、腹部
    位，如傷及該動脈、心臟或腹腔臟器，極易造成失血過多之
    死亡結果，此為常人所知悉之通常知識，被告係智識正常之
    成年人，對此當無不知、亦無無從預見之特殊情形，足信對
    於被害人頭、胸、腹部加以多次重擊，足以造成死亡之結果
    ，為被告於行為時客觀上能預見，要無疑問，雖被告主觀上
    不預見其行為足致被害人死亡，或以為不至於發生死亡之結
    果，業如前述，惟仍造成被害人因身體多處受重擊後，因小
    腸繫膜動脈破裂併大量腹腔內出血而不治死亡之加重結果，
    應可認定。又被害人於遭被告毆打後，迄其死亡間，並無其
    他外力因素介入，是被告之傷害行為，與被害人之死亡結果
    間，具有相當因果關係，亦堪認定。
  (六)按證人之陳述有部分前後不符，或相互間有所歧異時，究竟
    何者為可採，法院仍得本其自由心證予以斟酌，非謂一有不
    符或矛盾，即應認其全部均為不可採信（最高法院74年台上
    字第1599號判例參照）。本件目擊證人林憲朋、丙○○、乙○○、丁○○○所述被告對於被害人拳打腳踢之主要情節均
    相符，被告亦坦承對於被害人拳打腳踢等情，雖上開證人所
    述有部分細節未能全部吻合，但證人對於事實發生之觀察、
    記憶、描述之能力本即各有差異，亦有可能因未受詢問而未
    陳述部份事實，或因簡化情節而為陳述，且因時間之經過其
    記憶亦難免疏失，不能以上開證人所述有部分細節未能全部
    吻合，而為有利被告之認定，附此敘明。
  (七)又按刑法第279條所謂當場激於義憤，必須此項義憤係在犯
    罪之現場所激起者，始足以當之，某甲聞知某乙坐在某氏床
    上，攜帶多人共往毆擊，其行為縱可認為係屬於義憤，但既
    非在現場所激起，而與該條所定之條件不合，最高法院33年
    上字第99號著有判例。本件被告及其辯護人均辯稱：被告在
    場聽聞被害人要求和其母丁○○○「相幹」，才基於義憤而
    毆打被害人云云，經查：證人丁○○○結證稱：被害人係在
    店裡面櫃台那裡說「我們來相幹」等語（偵8247卷第32頁、
    本院審理筆錄第26頁），於歷次證述均未提及被告到場後被
    害人尚有相同之言語，又被告歷次供述亦均稱：係其母電話
    中轉述被害人有「來相幹」等言語而趕到現場等情，於本院
    就檢察官聲請羈押而在96年8月28日訊問時，被告且明確稱
    ：（林文生有沒有在你面前當場侮辱你母親？）沒有，那是
    我母親轉述給我聽的等語（見聲羈卷第5頁），可見被告及
    其辯護人上開辯稱：被告在場聽聞被害人要求和其母丁○○○「相幹」云云，應係臨訟飾卸之詞，不能採信；又被告於
    上開本院就檢察官聲請羈押所為訊問時，雖同時稱：在現場
    林文生有與我母親發生拉扯，我認為他要毛手毛腳等語，但
    上開目擊證人林憲朋、丙○○、乙○○、丁○○○結證所述
    ，均稱：被害人正要開門時，被告到場隨即將被害人往後拉
    並對於被害人拳打腳踢等情（林憲朋部分見偵8247卷第24頁
    、丙○○部分見偵8247卷第20頁、本院審理筆錄第10頁、乙○○部分見偵8247卷第27頁、本院審理筆錄第18頁，丁○○○部分見偵8247卷第32、33頁、本院審理筆錄第24頁），依
    上開證人林憲朋、丙○○、乙○○、丁○○○所述情節，被
    告到場後被害人並無與丁○○○拉扯之情形，與被告此部分
    所述情節，並不相同，被告此部分所辯亦應係被告避重就輕
    飾卸之詞，難以採信，足認被告係因其母丁○○○之轉述後
    心生憤恨，到場後隨即毆打被害人，並非在場見聞被害人有
    何侵犯其母之言行，才起意毆打被害人，其心中所生之憤恨
    既非在現場所激起，即與該條所定之條件不合，不能認係當
    場基於義憤之所為，被告及其辯護人此部分所辯，亦難採信
    。
  (八)綜上所述，本件事證明確，被告上開傷害致死之犯行已堪認
    定，應予依法論科。
三、論罪科刑：
    按人之頭部及胸腹部內有重要臟器，如持續予以重擊極可能
    引起死亡之結果，在客觀上有預見之可能，被告乃智識正常
    之成年人，衡情在客觀上對於上開結果應可能預見。被告基
    於普通傷害之犯意而毆打被害人，致被害人死亡，被害人之
    死亡與被告之傷害行為有相當因果關係，被告於傷害時主觀
    上雖不預見其死亡之結果，或以為不會發生死亡之結果，但
    客觀上有預見之可能，自應負加重結果之責任，核其所為，
    係犯刑法第277條第2項前段之傷害致人於死罪。公訴人雖認
    被告係犯刑法第271條第1項殺人罪云云，惟本院認被告應僅
    有普通傷害之犯意，如上所述，而起訴之社會基本事實相同
    ，爰依法變更起訴法條。被告基於單一之普通傷害決意，於
    上開密接之時、地多次毆打被害人，應係單一傷害犯行之接
    續實施，為接續犯之單純一罪。爰審酌被告係因其母遭被害
    人騷擾而有上開犯行，對於酒後已呈迷醉狀態而無反抗能力
    之被害人，不思尋求公權力協助解決，反以上開兇殘手段持
    續、多次毆擊被害人，終致被害人死亡之無法彌補之結果，
    及其犯罪後原欲以被害人路倒而報警掩飾犯行，嗣經循線查
    獲後坦承犯行等一切情狀，量處如主文所示之刑，以昭炯戒
    。至檢察官雖具體求處有期徒刑15年，惟因經本院調查證據
    結果，認被告應係犯傷害致死罪，是本院所認定之罪名，尚
    與檢察官具體求處時所憑之罪名有異，另經本院斟酌前情，
    認以宣告如主文所示之刑即屬適當，尚無從逕依檢察官求處
    之刑度量處，併此敘明。
據上論斷，應依刑事訴訟法第299條第1項前段、第300條，刑法
第277條第2項前段，判決如主文。
本案經檢察官余建國到庭執行職務。
中    華    民    國    97    年    3     月    18    日
                  刑事第五庭      審判長法官  余仕明
                                  法      官  簡婉倫
                                  法      官  楊舒嵐
以上正本證明與原本無異。
如不服本判決，應於判決送達後10日內，向本院提出上訴書狀，
上訴書狀應「敘述具體上訴理由」，並按他造當事人之人數附繕
本。「切勿逕送上級法院」。
告訴人或被害人對於判決如有不服具備理由請求檢察官上訴者，
其上訴期間之計算係以檢察官收受判決正本之日期為準。
中    華    民    國    97    年    3     月    18    日
                                  書  記  官  黃幼華
附錄本案論罪科刑法條全文：
中華民國刑法第277條
傷害人之身體或健康者，處3年以下有期徒刑、拘役或1千元以下
罰金。
犯前項之罪因而致人於死者，處無期徒刑或7年以上有期徒刑；
致重傷者，處3年以上10年以下有期徒刑。


司法院資訊處製作；財團法人民間司法改革基金會備份。
